【裁判字號】    97,易,492
【裁判日期】    970611
【裁判案由】    詐欺
【裁判全文】
臺灣彰化地方法院刑事判決               97年度易字第492號
公  訴  人  臺灣彰化地方法院檢察署檢察官
被      告  丙○○
上列被告因詐欺案件，經檢察官聲請簡易判決處刑（96年度偵字
第10535 號），本院員林簡易庭認不宜逕以簡易判決處刑（97年
度員簡字第123 號），移由本院改依通常程序審理，並經本院合
議庭裁定由受命法官獨任進行簡式審判程序，茲判決如下：
    主  文
丙○○幫助共同意圖為自己不法之所有，以詐術使人將本人之物
交付，處有期徒刑陸月，如易科罰金，以新臺幣壹仟元折算壹日
。
    犯罪事實
一、丙○○雖預見提供自己帳戶存摺、金融卡、密碼及印章，供
    真實姓名、年籍均不詳之成年男子3 人（下稱前揭真實姓名
    、年籍均不詳之成年人）使用，可能為前揭真實姓名、年籍
    均不詳之成年人供作犯詐欺取財罪所用之物，竟不違背其本
    意，仍基於幫助上開真實姓名、年籍均不詳之成年人共同犯
    詐欺取財罪之未必故意，將其於96年6 月7 日分別向臺新國
    際商業銀行員林分行（下稱臺新銀行）申辦之帳號00000000
    000000號帳戶存摺、金融卡及密碼、印章；向彰化商業銀行
    員林分行（下稱彰化銀行）申辦之帳號00000000000000號帳
    戶存摺、金融卡及密碼、印章，於96年6 月7 日上揭開戶後
    某時許，在彰化縣員林鎮土地銀行旁之公園內，以新臺幣（
    下同）3 千元之代價提供予前揭真實姓名、年籍均不詳之成
    年男子中自稱「洪先生」之人使用。嗣該取得上開存摺、金
    融卡、密碼及印章之前揭真實姓名、年籍均不詳之成年人共
    同基於意圖為自己不法所有之犯意聯絡，(一)先於96年5 月15
    日前揭真實姓名、年籍均不詳之人，以電話聯絡之方式向乙○○○佯稱，乙○○○中獎90萬元，需先匯款繳納手續費，
    乙○○○不知有詐，誤信為真而陷於錯誤，於96年7 月10日
    至高雄市第三信用合作社右昌分行，以臨櫃匯款方式匯出26
    萬元至前開丙○○之彰化銀行帳戶內，上開詐欺所得之款項
    於轉入丙○○之前揭彰化銀行帳戶後，即由前揭真實姓名、
    年籍均不詳之之人將款項領出；(二)復於96年7 月13日佯以「
    香港尚揚電子公司經紀人楊子欣」之名義，以電話聯絡之方
    式向甲○○佯稱，因甲○○抽中富士康晚會第3 獎金額90萬
    元，需先匯款6 萬3 千元作為海外信託，甲○○不知有詐，
    誤信為真而陷於錯誤，於96年7 月13日上午11時許，至臺灣
    銀行南投分行以臨櫃匯款方式，匯款6 萬3 千元至前開丙○○之臺新銀行帳戶內，上開詐欺所得之款項於轉入丙○○之
    前揭臺新銀行帳戶後，即由前揭真實姓名、年籍均不詳之之
    人將款項領出。嗣因乙○○○、甲○○分別發現情況有異，
    始知受騙，而各於96年8 月29日下午6 時52分、96年7 月17
    日下午6 時14分報警循線查獲上情。
二、案經甲○○訴請彰化縣警察局員林分局報請臺灣彰化地方法
    院檢察署檢察官偵查後，聲請以簡易判決處刑，本院認不宜
    以簡易判決處刑，改依通常程序審理。
    理  由
一、本案被告丙○○所犯係死刑、無期徒刑、最輕本刑為3 年以
    上有期徒刑以外之罪，其於準備程序就前揭被訴事實為有罪
    之陳述，經受命法官告知簡式審判程序之旨，並聽取其與公
    訴人之意見後，本院認無不得或不宜改依簡式審判程序進行
    之處，爰依刑事訴訟法第273 條之1 第1 項、第284 條之1
    ，裁定本案由受命法官獨任進行簡式審判程序，合先敘明。
二、上揭犯罪事實，訊據被告丙○○於本院審理中，坦承不諱，
    核與證人即被害人乙○○○、甲○○分別於警詢中陳述內容
    大致相符，且有高雄市第三信用合作社匯款申請書證明聯影
    本1 紙、彰化銀行96年10月18日彰員字第0962613 號函檢附
    之個人客戶資料、存摺存款交易明細查詢各1 份、臺灣銀行
    匯款單影本1 紙、臺新銀行96年7 月31日臺新作文字第9610
    495 號函文檢附之交易明細表1 份（參見高雄市政府警察局
    新興分局高市警新分偵字第0970001757號警卷；臺灣彰化地
    方法院檢察署96年度偵字第10535 號偵查卷宗第22頁、第26
    頁至第30頁）附卷可佐，核屬相符。按金融帳戶為個人之理
    財工具，一般民眾皆可以存入最低開戶金額之方式自由申請
    開設金融帳戶，並無任何特殊之限制，且得同時在不同金融
    機構申請多數存款帳戶使用，並無借用他人帳戶使用之必要
    。而金融存款帳戶，悠關存戶個人財產權益之保障，專屬性
    甚高，衡諸常理，若非與本人有密切關係者，不可能交付個
    人帳戶存摺及提款卡、印章，縱有交付個人帳戶予他人使用
    之特殊情形，亦必會先行瞭解他人使用帳戶之目的始行提供
    。況以電話通知個人資料外洩或其他類似之不法詐騙份子，
    經常利用他人存款帳戶、金融卡以遂行詐欺取財犯行，類此
    案件在社會上層出不窮，亦屢經報章雜誌及其他新聞媒體再
    三披露，避免此等專屬性高之物品，經不明人士利用為與財
    產有關之犯罪工具，亦為一般人生活認知所應有之認識。被
    告既能填載申請書向上揭銀行申請帳戶並領取金融卡，且對
    於警詢、偵訊及本院審理中所詢問之問題均能理解陳述，此
    有警詢、偵訊及本院審判筆錄各1 份在卷可查，是被告應是
    有相當智識及社會經驗之人，被告將其所申請之前揭存摺、
    金融卡及密碼、印章交付予前開真實姓名、年籍均不詳之人
    使用等情，縱無證據證明被告明知前開真實姓名、年籍均不
    詳之人之犯罪態樣，然就前開真實姓名、年籍均不詳之人嗣
    後將被告交付之帳戶存摺供詐欺取財之用，顯不違反被告本
    意，被告自有幫助上揭真實姓名、年籍均不詳之人詐欺取財
    之未必故意。從而，被告上揭自白核與前揭事證相符，應可
    採信，本案罪證明確，被告犯行堪予認定。
三、按刑法上之幫助犯，以正犯已經犯罪為構成要件，故幫助犯
    無獨立性，如無他人犯罪行為之存在，幫助犯即無由成立（
    最高法院60年臺上字第2159號判例要旨參照）；按幫助犯係
    從屬於正犯而成立，以正犯已經犯罪為要件，故幫助犯並非
    其幫助行為一經完成即成立犯罪，必其幫助行為或其影響力
    持續至正犯實施犯罪時始行成立。故就幫助犯而言，不僅其
    追訴權時效、告訴期間均應自正犯完成犯罪時始開始進行，
    即其犯罪究係在舊法或新法施行期間，應否為新舊法變更之
    比較適用？暨其犯罪是否在減刑基準日之前，有無相關減刑
    條例規定之適用等，亦應以正犯犯罪行為完成之時點為準據
    （最高法院86年度臺上字第22號、同院96年度臺非字第253
    號、同院96年度臺非字第324 號判決要旨參照）。是如未參
    與實施犯罪構成要件之行為，且係出於幫助之意思提供助力
    ，即屬幫助犯，而非共同正犯。經查，上揭該收受存摺等物
    之前開真實姓名、年籍均不詳之人共同基於意圖為自己不法
    所有之犯意聯絡，施用詐術，使前開被害人分別陷於錯誤，
    而將本人之財物交付，該前揭真實姓名、年籍均不詳之人所
    為，均係犯刑法第339 條第1 項之詐欺取財罪。上揭人等間
    ，就前揭詐欺取財犯行，顯有犯意聯絡及行為分擔，應成立
    共同正犯。
四、按刑法第13條所稱之故意本有直接故意（確定故意）與間接
    故意（不確定故意）之別，條文中「行為人對於構成犯罪之
    事實，明知並有意使其發生者」為直接故意，至於「行為人
    對於構成犯罪之事實，預見其發生而其發生並不違背其本意
    者」則屬間接故意；又間接故意與有認識的過失（又稱疏虞
    過失）之區別，在於二者對構成犯罪之事實雖均預見其能發
    生，但前者對其發生並不違背其本意，後者則確信其不發生
    。被告有幫助上揭真實姓名、年籍均不詳之人詐欺取財之未
    必故意，已如前述，而金融機構帳戶之申請甚為簡易方便，
    如係基於正當用途而有使用帳戶之必要，通常需用人得以自
    己名義申請辦理即可，本無假手他人之必要，被告既基於幫
    助詐欺取財犯意，提供前揭銀行帳戶存摺、金融卡及密碼、
    印章予上揭真實姓名、年籍均不詳之人，意圖為自己不法之
    所有，以詐術使被害人乙○○○、甲○○陷於錯誤，而匯款
    至被告所提供之上揭帳戶，並無證據證明被告有參與詐欺取
    財犯行之構成要件行為，是被告顯係以幫助他人為詐欺取財
    犯罪之意思，其所參與者僅係提供前開存摺、金融卡、密碼
    及印章等資料，亦即參與犯罪構成要件以外之行為，依前開
    說明，被告提供帳戶幫助上揭真實姓名、年籍均不詳之人，
    共同向被害人乙○○○、甲○○詐欺取財，自應論以被告幫
    助共同詐欺取財罪。核被告所為，係犯刑法第30條第1 項前
    段、刑法第339 條第1 項之幫助詐欺取財罪。又被告僅以一
    幫助行為，雖正犯為二次詐欺行為，就被告而言，僅有一次
    犯罪行為，仍僅成立一幫助犯之罪（最高法院96年度臺非字
    第245 號判決要旨參照）。是被告1 個幫助行為，雖助成正
    犯對2 個被害人詐欺取財得逞，惟正犯之詐欺犯行究為單一
    或數犯行，並不影響幫助犯單一幫助詐欺行為之成立。被告
    提供帳戶資料行為既係單一行為，祇能論以一個幫助詐欺罪
    ；亦即本案之被詐欺對象，雖有2 人，惟被告僅有一次販賣
    帳戶資料之行為，應僅論以單純之一罪。又犯罪事實欄一(一)
    所示部分未據檢察官於聲請簡易判決處刑書中敘明，惟此部
    分與已起訴部分有單純一罪之關係，應為起訴效力所及，本
    院自應並予審理。爰審酌被告明知目前社會上以各種方式詐
    欺取財之惡質歪風猖獗，令人防不勝防，復加以詐財者多借
    用人頭帳戶致警方追緝困難，詐欺事件層出不窮，手法日益
    翻新，竟甘願淪為幫助詐欺集團蒐購他人之金融帳戶，以供
    詐欺集團逃避犯罪之查緝，嚴重破壞社會治安及有礙金融交
    易秩序，助長犯罪歪風，並增加追緝犯罪之困難，造成被害
    人乙○○○、甲○○之上揭損失等一切情狀，量處如主文所
    示之刑，並諭知易科罰金之折算標準，以示懲儆。又被告上
    揭所為之犯罪時間，係在96年4 月24日以後所犯，核與中華
    民國96年罪犯減刑條例第2 條第1 項之應減刑規定不符，自
    不應予減輕其刑。
五、至被告交付予上揭真實姓名、年籍均不詳之人之前開銀行存
    摺（含金融卡、密碼）及印章，雖係被告供犯罪所用之物，
    然既已交付上揭真實姓名、年籍均不詳之人使用，且並無約
    定交還，已有移轉其所有權予上揭真實姓名、年籍均不詳之
    人之意，業經被告於本院審理中陳述明確。從而，上揭物品
    既非被告所有，且均非違禁物，爰不另宣告沒收。又所謂幫
    助犯係指就他人之犯罪加以助力，使其易於實施之積極的或
    消極的行為而言。其犯罪態樣與實施犯罪之正犯有異，其所
    處罰者，乃其提供助力之行為本身，而非正犯實施犯罪之行
    為。因此幫助犯不適用責任共同之原則，對正犯所有供犯罪
    所用或因犯罪所得之物，勿庸併為沒收之宣告（最高法院88
    年度臺上字第6234號判決要旨參照）。是前開銀行存摺（含
    金融卡及密碼）及印章雖係上揭真實姓名、年籍均不詳之人
    所有供犯罪所用之物，對於幫助犯之被告，自毋庸宣告沒收
    ，附此敘明。
據上論斷，應依刑事訴訟法第273 條之1 第1 項、第299 條第1
項前段，刑法第30條第1 項前段、第2 項、第339 條第1 項、第
41條第1 項前段，刑法施行法第1 條之1 第1 項、第2 項前段，
判決如主文。
本案經檢察官吳芙如到庭執行職務。
中    華    民    國    97    年    6     月    11    日
                  刑事第八庭      法  官  唐中興
以上正本證明與原本無異。
如不服本判決，應於判決送達後10日內，向本院提出上訴書狀，
上訴書狀應「敘述具體上訴理由」，並按他造當事人之人數附繕
本。「切勿逕送上級法院」。
告訴人或被害人對於判決如有不服具備理由請求檢察官上訴者，
其上訴期間之計算係以檢察官收受判決正本之日期為準。
中    華    民    國    97    年    6     月    11    日
                                  書記官  吳政
【附錄本案判決論罪科刑法條全文】：
中華民國刑法第339條
意圖為自己或第3 人不法之所有，以詐術使人將本人或第3 人之
物交付者，處5 年以下有期徒刑、拘役或科或併科1,000 元以下
罰金。
以前項方法得財產上不法之利益或使第3人得之者，亦同。
前2項之未遂犯罰之。


司法院資訊處製作；財團法人民間司法改革基金會備份。
